【裁判字號】    97,台上,1309
【裁判日期】    970619
【裁判案由】    確認債權不存在等
【裁判全文】
最高法院民事判決            九十七年度台上字第一三○九號
上  訴  人  甲○○
訴訟代理人  陳明律師
被 上訴 人  乙○○
            丙○○
上列當事人間請求確認債權不存在等事件，上訴人對於中華民國
九十七年三月四日台灣高等法院第二審判決（九十五年度重上字
第五一六號），提起上訴，本院判決如下：
    主  文
原判決廢棄，發回台灣高等法院。
    理  由
本件被上訴人主張：民國九十二年七月間，被上訴人乙○○為向
訴外人即上訴人之父黃榮華借款新台幣（下同）六百萬元，黃榮
華要求提供土地擔保設定抵押權，被上訴人丙○○遂提供其所有
如原判決附表（下稱附表）所示之土地所有權應有部分（下稱系
爭土地），於同年月二十四日以乙○○為債務人、丙○○為義務
人及上訴人為權利人，申辦設定擔保權利價值最高本金限額六百
萬元、權利存續期間自同日起至九十三年七月二十三日止之第一
順位最高限額抵押權，於同日辦畢登記（下稱系爭抵押權），同
日乙○○並簽發以九十二年七月二十五日為發票日，九十三年一
月三十一日為到期日，金額為六百萬元之本票一紙（下稱系爭本
票），交由黃榮華收執，並由黃榮華在該本票影本下方簽註「收
到本票壹張九十二．七／二十五甲○○」等文字交付乙○○為收
據。詎上訴人及黃榮華事後藉故拒不撥付如系爭本票所載同額之
款項，上訴人雖持有系爭本票，但其擔保之債務不存在等情，求
為確認系爭抵押權所擔保對乙○○之六百萬元債權不存在，上訴
人應將系爭抵押權設定登記塗銷之判決。
上訴人則以：乙○○前於八十一年十一月二十四日向伊借款一千
五百萬元，由黃榮華代理處理借貸全部事宜，並立有本票為憑。
嗣乙○○曾分別於八十二年十月七日、八十三年二月八日各清償
五百萬元及四百萬元，尚欠六百萬元未償。於八十六年一月間，
乙○○復偕同訴外人王猛男表示欲再借款一百萬元，前後合計未
償借款七百萬元及利息。伊遂於八十六年一月十六日以匯款方式
交付借款一百萬元予乙○○。另要求提供土地抵押擔保，丙○○
乃以除附表編號三外之其他土地所有權應有部分及台北市○○區
○○段一小段二○四地號土地所有權應有部分二十四分之八、同
小段四○四地號土地所有權應有部分三分之一，為伊設定登記擔
保權利價值本金最高限額一千萬元之抵押權（下稱乙抵押權），
以擔保乙○○對伊所負債務，並經台北市士林地政事務所於八十
六年一月二十一日辦畢登記，而核發他項權利證明書予伊。惟事
後乙○○僅清償其中一百萬元。於九十二年七月間，被上訴人與
伊協議因乙抵押權設定範圍內之上開二○四地號、四○四地號土
地，為道路徵收用地，要求伊配合塗銷，並願另外提供附表編號
三所示之土地共同設定，設定金額則由一千萬元改為六百萬元。
至於利息部分，念及雙方多年情誼，伊同意不再向乙○○追討，
而由乙○○另立六百萬元本票一紙交付黃榮華，系爭抵押權擔保
之債權確實存在。被上訴人訴請確認不存在及塗銷系爭抵押權，
為無理由。縱認八十一年間借款之原始債權人為黃榮華，然事後
經雙方二次同意以伊名義設定抵押權，應認為有債之更改之合意
，而經確認債權人為伊等語，資為抗辯。
原審維持第一審所為上訴人敗訴之判決，駁回其上訴，無非以：
丙○○為如附表所示土地所有權應有部分之權利人，其為擔保乙
○○對上訴人所負債務，而於九十二年七月二十四日與乙○○共
同具名，各為抵押權設定義務人及債務人，以上訴人為權利人，
向台北市士林地政事務所提出土地登記申請書及抵押權設定契約
書，申辦設定權利價值為本金最高限額六百萬元、權利存續期間
自九十二年七月二十四日起至九十三年七月二十八日止之抵押權
登記，於同日辦畢登記；另由乙○○簽發以九十二年七月二十五
日為發票日，九十三年一月三十一日為到期日，金額為六百萬元
之本票一紙，交由黃榮華收執，並由黃榮華在該本票影本下方簽
註收到本票壹張九十二．七／二十五甲○○等文字交付乙○○。
丙○○前曾於八十六年一月間，以除附表編號三外之其他土地所
有權應有部分及同小段二○四地號土地所有權應有部分二十四分
之八、同小段四○四地號土地所有權應有部分三分之一，為上訴
人設定擔保權利價值本金最高限額一千萬元之乙抵押權，以擔保
乙○○對上訴人所負債務，並經台北市士林地政事務所於八十六
年一月二十一日辦畢登記，該抵押權登記經於九十二年七月二十
八日由丙○○及上訴人共同申辦塗銷登記。訴外人黃德和為黃榮
華之父，上訴人為黃榮華之子。黃榮華曾於八十一年十一月二十
四日自其設在向陽明山信用合作社（現已改制為陽信商業銀行股
份有限公司，下稱陽信銀行）帳戶提領四百十五萬元，及自黃德
和設在陽信銀行帳戶提領二筆各為六百萬元、四百四十萬元之款
項，黃榮華同日並匯款四百十五萬元予乙○○，上訴人則曾於八
十六年一月十六日匯款一百萬元予乙○○；乙○○曾簽發票號為
ＨＧ0000000號、發票日為八十二年十月七日、金額為五
百萬元；票號為ＨＧ0000000號、發票日為八十三年二月
八日、金額為四百萬元；票號為ＨＥ0000000號、發票日
為八十二年一月二十日、金額為四十五萬元；票號為ＨＥ000
0000號、發票日為八十二年二月二十六日、金額為四十五萬
元及票號為ＨＥ0000000號、發票日為八十二年四月三日
、金額為四十五萬元之支票各一紙，交付由黃榮華提示兌現。黃
德和設在陽信銀行帳號0000000000號帳戶，曾於八十
一年十一月二十四日存入五百萬元及三百七十萬元，同日現金提
領四百四十萬元、六百萬元等情，為兩造所不爭執。按當事人主
張有利於己之事實者，就其事實有舉證之責任，民事訴訟法第二
百七十七條前段定有明文。又票據為無因證券，發票人提出其基
礎原因關係不存在之抗辯時，執票人對於其所主張原因關係存在
之事實，應負舉證責任。本件上訴人主張：系爭抵押權設定前，
乙○○欠上訴人借款債務六百萬元，此為系爭抵押權及系爭本票
所擔保之債權等語，被上訴人予以否認，上訴人依法即應就系爭
抵押借款債權存在之事實，負舉證責任。上訴人主張：乙○○自
八十一年十一月二十四日向其借款一千五百萬元及八十六年一月
十六日借款一百萬元，扣除已清償一千萬元，尚欠六百萬元，此
即為系爭抵押權及系爭本票所擔保之借款債權等語，並提出附件
一至附件六之陽信銀行之存款取款條、匯款送款單、支票、存款
送款單為證。惟其所提附件一及附件六為取款條及送款單，雖能
證明黃榮華於八十一年十一月二十四日領取四百十五萬元、上訴
人於八十六年一月十六日領取一百萬元，均匯給乙○○，但附件
二及附件三均為取款條，僅能證明黃榮華於八十一年十一月二十
四日有各領取三百萬元（應為六百萬元）及四百四十萬元，不能
證明有交付款項給被上訴人。附件四之支票及送款單、附件五之
送款單及支票，均為乙○○於八十二年十月七日及八十三年二月
八日匯款給黃榮華之證據，上開證據顯示，黃榮華及上訴人雖曾
匯款給乙○○四百十五萬元及一百萬元，共計五百十五萬元，但
乙○○已匯款給黃榮華九百萬元，上訴人自承除清償九百萬元外
，另於九十二年七月又以現金清償一百萬元，總計清償金額為一
千萬元，故不能證明乙○○尚欠黃榮華六百萬元。上訴人雖主張
：附件二及附件三部分，黃榮華於八十一年十一月二十四日各領
取三百萬元（應為六百萬元）及四百四十萬元後，以現款逕交乙
○○等語，但未能就此交付事實舉證以實其說。其嗣後又稱：該
款項係流入訴外人王叔文帳戶中，該王叔文帳戶為被上訴人指定
之帳戶等語，並提出匯款申請單為證。惟其所提證據未能證明王
叔文之帳戶為被上訴人指定帳戶或上開付款之事。上訴人所提證
據均無法證明上開七百四十萬元已交付被上訴人，其主張上開款
項為被上訴人向其或黃榮華所借款項，亦無足採。又證人黃閘證
述借款事實均係聽聞而來，未曾親見，不能證明被上訴人與上訴
人或黃榮華間確有六百萬元抵押債務存在。上訴人既未能提出證
據證明系爭抵押權有擔保債權存在，被上訴人訴請確認系爭抵押
債權六百萬元不存在，應予准許。又按最高限額抵押契約定有存
續期間者，其期間屆滿，而無既存之擔保債權，則其原擔保之存
續期間內所可發生之債權，已確定不存在，依抵押權之從屬性，
應許抵押人請求抵押權人塗銷抵押權設定登記。系爭抵押權登記
存續期間已於九十三年七月二十八日屆滿，在該抵押權存續期間
既無擔保債權存在，丙○○並本於所有權之作用，請求塗銷系爭
抵押權設定登記，亦為有理由，應予准許等詞，為其判斷之基礎
。
惟查附件二之取款條上所載金額為六百萬元，黃榮華於八十一年
十一月二十四日所領取者應為六百萬元（見第一審卷第六一頁）
，原審認黃榮華該日此部分領取三百萬元（見原判決第八頁），
認定事實已與卷證資料不符。次按第二審法院取捨證據、認定事
實，不得違背經驗法則及論理法則，否則即屬違法。查系爭抵押
權係於九十二年七月二十四日經被上訴人共同具名同意所設定，
為被上訴人所不爭執，而原審認定黃榮華及上訴人於八十一年及
八十六年間共匯給乙○○五百十五萬元，而乙○○共付給黃榮華
及上訴人一千萬元，若係如此，衡情應無設定系爭抵押權予上訴
人之必要，而被上訴人卻自願設定系爭抵押權予上訴人並簽發系
爭本票予上訴人，從而原審認黃榮華及上訴人僅匯款給乙○○五
百十五萬元，即不無違反經驗法則或論理法則。末查上訴人於原
審主張：第一審認定上訴人之父黃榮華有於八十一年十一月二十
四日匯款一千四百五十五萬元及上訴人自己匯款一百萬元與乙○
○，為被上訴人所不爭，且認定乙○○尚積欠黃榮華五百五十五
萬元，則黃榮華將前述債權讓與上訴人時，祇要通知乙○○，甚
至祇要將讓與字據向乙○○提示，即發生債權讓與之效力。被上
訴人先後於八十六年及九十二年二次以系爭不動產設定抵押權予
上訴人，而證人即承辦八十六年抵押權設定之代書黃閘已於第一
審到庭證稱：他們告訴伊說本來乙○○欠上訴人六百萬元，要再
借款一百萬元，所以要辦理設定；他們說乙○○本來欠上訴人六
百萬元，要再加借一百萬元，就設定一千萬元；六百萬元是本來
的舊債務等語。應認上訴人向被上訴人請求設定抵押權時，即係
以受讓人身分對被上訴人主張受讓事實而行使受讓債權，此一觀
念通知亦已到達被上訴人，否則渠等不會二次同意將系爭不動產
設定抵押權並簽發六百萬元本票交付予上訴人，上訴人既已將債
權讓與之事實通知被上訴人，應已發生債權讓與之效力，而成為
系爭抵押權擔保債權之債權人等語（見原審卷第一七五、一七六
頁），此攸關上訴人是否有系爭抵押權所擔保之債權及訴訟之勝
負，原審未說明其何以不足採取之理由，即認上訴人未能證明系
爭抵押權有擔保債權存在，而為上訴人敗訴之判決，亦有判決不
備理由之違法。上訴論旨，執以指摘原判決不當，求予廢棄，非
無理由。
據上論結，本件上訴為有理由。依民事訴訟法第四百七十七條第
一項、第四百七十八條第二項，判決如主文。
中    華    民    國  九十七  年    六    月   十九   日
                      最高法院民事第四庭
                          審判長法官  許  朝  雄
                                法官  陳  淑  敏
                                法官  鄭  玉  山
                                法官  吳  麗  女
                                法官  黃  義  豐
      本件正本證明與原本無異
                                      書  記  官
中    華    民    國  九十七  年    七    月    一    日
                                                Ａ


司法院資訊處製作；財團法人民間司法改革基金會備份。
